【裁判字號】    97,易,1851
【裁判日期】    980428
【裁判案由】    詐欺
【裁判全文】
臺灣彰化地方法院刑事判決              97年度易字第1851號
公  訴  人  臺灣彰化地方法院檢察署檢察官
被      告  丙○○
上列被告因詐欺案件，經臺灣臺中地方法院檢察署檢察官向臺灣
臺中地方法院提起公訴（臺灣臺中地方法院檢察署96年度偵字第
18890號）後，復經該院判決管轄錯誤並移送本院審理，本院判
決如下：
    主  文
丙○○無罪。
    理  由
一、公訴意旨略以：被告丙○○可預見其將金融機構帳戶提供予
    他人使用後，對方將可能藉由蒐集所得之金融機構帳戶存摺
    、提款卡等資料，遂行其詐欺取財犯罪之目的，而其發生並
    不違背自己本意之情況下，竟基於幫助他人犯詐欺取財罪之
    不確定故意，於民國94年4月間某日，將其於華僑商業銀行
    員林分行（下稱華僑銀行）所申設帳號為00000000000000號
    帳戶之存摺、提款卡交予「乙○○」及告知提款卡密碼，供
    「乙○○」及其所屬詐欺集團成年成員使用該帳戶。嗣「乙○○」所屬之共同詐欺集團成員等即基於意圖為自己不法所
    有之犯意聯絡，於報紙刊登分類廣告，使被害人甲○○依刊
    登電話聯絡時，由集團內某姓名年籍不詳之成年成員，自稱
    為「林代書」，並佯稱需繳交公證費、律師代辦費、手續費
    、撥款差額及利息等費用，致甲○○陷於錯誤，於95年10月
    3日及同年月27日，分別透過ATM轉帳1萬1000元及9000元至
    被告前開帳戶內。因認被告丙○○涉有刑法第30條第1項、
    第339條第1項之幫助詐欺取財罪嫌。
二、按犯罪事實應依證據認定之，無證據不得認定犯罪事實；不
    能證明被告犯罪或其行為不罰者，應諭知無罪之判決，刑事
    訴訟法第154條第2項、第301條第1項分別定有明文。又事實
    之認定，應憑證據，如未能發現相當證據，或證據不足以證
    明，自不能以推測或擬制之方法，以為裁判基礎。且認定犯
    罪事實所憑之證據，雖不以直接證據為限，間接證據亦包括
    在內；然而無論直接或間接證據，其為訴訟上之證明，須於
    通常一般之人均不致有所懷疑，而得確信其為真實之程度者
    ，始得據為有罪之認定，最高法院40年臺上字第86號及76年
    臺上字第4986號分別著有判例可資參照。再刑事訴訟法第
    161條已於91年2月8日修正公布，修正後同條第1項規定：檢
    察官就被告犯罪事實，應負舉證責任，並指出證明之方法。
    因此，檢察官對於起訴之犯罪事實，應負提出證據及說服之
    實質舉證責任。倘其所提出之證據，不足為被告有罪之積極
    證明，或其闡明之證明方法，無從說服法官以形成被告有罪
    之心證，基於無罪推定之原則，自應為被告無罪判決之諭知
    （最高法院92年臺上字第128號判例意旨參照）。又刑法上
    之幫助犯，以正犯已經犯罪為構成要件，故幫助犯無獨立性
    ，如無他人犯罪行為之存在，幫助犯即無由成立。最高法院
    60年臺上字第2159號著有判例可資參照。
三、本件公訴人認被告丙○○涉有上開幫助詐欺取財罪嫌，無非
    係以被告坦承曾將前開帳戶借予乙○○使用等語，並經被害
    人甲○○於警詢中指述被騙情節甚詳，復有臺新國際商業銀
    行自動付款機交易明細表、中華郵政公司自動櫃員機交易明
    細表、被告前開帳戶開戶人資料及交易明細等件可資為憑等
    為其論據。
四、訊據被告堅決否認有前開幫助詐欺犯行，辯稱：乙○○為伊
    當時的男友，當初係因乙○○向伊表示需要帳戶使用，伊才
    會將前開帳戶交給乙○○使用，後來因為前開帳戶很少用到
    ，分手後也忘記要向乙○○要回來等語。經查：
(一)證人乙○○於本院審理中結證稱：伊和被告是透過網路認識
    的，當時是男女朋友，伊向被告表示因信用不良，自己帳戶
    無法使用，需要向被告借帳戶來存錢，被告就在桃園縣中壢
    市○○路上伊的租屋套房，將前開華僑銀行帳戶的存摺、提
    款及密碼借給伊使用，伊並沒有給被告任何利益，而當時伊
    實際上在做放款，伊將被告前開帳戶供債務人還錢時匯款之
    用，後來因涉重利被查獲，被告前開帳戶就被停用了，該案
    開庭時伊也有說被告的帳戶是伊在使用，而前開帳戶存摺和
    提款卡印象中還在伊家裡，伊不太確定是不是停用，只知道
    被抓後就無法領錢了。當時因為被牽涉到重利案件，被告很
    不高興，伊也跟被告分手，但被告沒有跟伊要帳戶資料，伊
    也沒有想過是否要把帳戶還給被告。伊忘記有沒有借甲○○
    錢，但對於重利案判決中記載甲○○向伊借6萬元，伊沒有
    意見，伊實際上應該有借錢給甲○○，而甲○○每次匯款到
    被告帳戶時，伊不會另行紀錄，因為只要刷存摺就可以知道
    等語（參本院卷第38至40頁）。核與其於另涉重利案件中，
    於警詢及偵查中供稱：伊有借給甲○○6萬元，並提供被告
    前開帳戶給甲○○還款之用，而前開帳戶是伊向被告借來的
    ，並沒有告訴被告要作何使用等語相符（參臺灣桃園地方法
    院檢察署96年度偵字第10559號偵查卷第21、280至281頁）
    。並有臺灣桃園地方法院檢察署檢察官95年度偵字第26436
    號、96年度偵字第10559號起訴書及臺灣桃園地方法院97年
    度審易字第4號判決書等件附卷可憑。足見被告確於申請前
    開帳戶後，因乙○○之要求，將前開帳戶之存摺及提款卡交
    由乙○○使用，且乙○○於取得前開帳戶後並未轉交他人，
    而係供己放款所用，並於95年9月借款6萬元予甲○○後，提
    供該帳戶予甲○○償還借貸款項時匯款之用，被告前開辯解
    應堪採信。
(二)此外，證人即被害人甲○○於本院審理中結證稱：伊在95年
    6月10日左右，根據報紙廣告向一位自稱「林代書」之人辦
    理信用貸款，因此受騙而陸續匯款約170萬元，後因身上已
    經沒有錢可以匯，「林代書」要伊去借錢，伊才會在95年9
    月向乙○○借款6萬元。印象中乙○○交給伊要還款的帳戶
    跟「林代書」要伊匯款的帳戶不一樣，伊也沒有注意到伊在
    重利案及本案做筆錄時都提到被告的帳戶，當時叫伊辦信用
    貸款匯款的帳戶沒有叫丙○○的，但因為伊都是用ATM轉帳
    ，所以也不會去注意到戶名，而那些匯款帳戶都是對方講電
    話念給伊抄後，伊再去匯款的。案發後警察到伊住處幫忙尋
    找匯款單據，伊是用夾子夾在一起，就整疊交給警方，並不
    是將抄「林代書」唸給伊帳戶的那張紙交給警方，雖然原則
    上是有分類，但伊不曉得有沒有不小心混在一起。而伊也無
    法確定伊在重利案件製作筆錄時提供的單據是否即為匯款給
    乙○○的全部單據，因為當時有些還找不到。伊也無法確認
    乙○○是否與「林代書」為同一人。伊每次匯給乙○○的錢
    都是1萬2000元，時間好像有固定是每週四，但好像有一次
    沒有匯足，第2天伊再給乙○○，不過伊現在記不起來了，
    匯多少次也記不得了。所以伊現在在也無法確定本案2張匯
    款到被告帳戶的匯款單，是「林代書」提供的帳戶還是乙○○提供的，因為當時伊發現被騙後，心情很差，還服用了一
    些藥物，伊覺得應該是有混到一些等語（參本院卷第76至78
    頁）；復於另案警詢中證稱：95年9月26日伊向乙○○借款6
    萬元，乙○○要求伊簽立1張6萬元之本票及1張空白本票，
    另外還需簽立1張未註明金額之借據，利息是每週二交款，7
    天1期，每期需攤還1萬2000元，到95年11月27日止，伊已繳
    納6期，還款方式有時是透過ATM轉帳，有時地下錢莊的人會
    約伊見面繳款，轉帳的帳號是乙○○傳簡訊告訴伊的，就是
    被告前開帳戶等語（參臺灣桃園地方法院檢察署96年度偵字
    第10559號偵查卷第96頁至97頁），此外，亦有甲○○名片
    、健保卡影本、本票2張、借據及手機簡訊翻拍畫面1份可資
    為憑（參同上偵查卷第100、198頁），核均與前開乙○○之
    證述相符。且依卷附交易明細表觀之，甲○○每次匯入被告
    前開帳戶之金額為2000元、9000元、1萬1000元及1萬2000元
    不等，有ATM交易明細表5張及被告前開帳戶存摺往來明細表
    等件在卷可稽（參同上偵查卷第99至100頁、本案警卷二第
    149  至154頁、警卷三第13至14頁），亦與甲○○前開證稱
    每次利息1萬2000元，有時會分次繳付等情相符。益徵甲○○確係自95年6月起遭「林代書」等人詐騙，並因無力繳付
    「林代書」等人所稱之手續費用而於95年9月間向乙○○借
    款6萬元，而由乙○○以簡訊提供被告前開帳戶供甲○○還
    款所用，前開帳戶並非「林代書」等人所提供之帳戶，僅因
    多次匯款，時間相近且有所重疊，交易明細又均放置一處，
    而有相互混淆之情形，甲○○並未因受騙匯款至該帳戶而受
    有何損害。
(四)綜上所述，被告丙○○雖將前開帳戶交由乙○○使用，惟係
    由乙○○於借款予甲○○後，提供該帳戶給甲○○還款之用
    ，甲○○並非因遭「林代書」等人詐騙而將金錢匯入前開帳
    戶而受有何損害。而依現存卷證資料觀之，並無法證明乙○○有將被告前開帳戶轉交由他人進行詐騙使用，亦無被害人
    出面指述遭人詐欺取財而轉帳匯款至被告前開帳戶。從而，
    被告此部分交付帳戶予他人使用之行為，尚缺乏正犯之犯罪
    可資從屬，本件既查無其他積極證據足認被告確有此部分經
    檢察官起訴之幫助詐欺犯行，應認本件證據不足證明被告犯
    罪，依法應為被告無罪之諭知。
五、檢察官另補充論告略以：若認被告前開帳戶係供他人放款而
    非詐欺，被告提供帳戶供他人使用仍可能涉有刑法第30條第
    1項、第344條之幫助重利罪嫌等語。惟按刑事訴訟法第300
    條所謂得就起訴之犯罪事實，變更檢察官所引應適用之法條
    ，係指法院於不妨害事實同一之範圍內，得自由認定事實而
    為適用法律，必不變更起訴之犯罪事實，僅變更其法條始有
    適用，如其起訴之基本社會事實並非同一，自無變更起訴法
    條而逕行論罪之餘地。至事實是否同一，應以檢察官請求確
    定其具有侵害性之基本社會事實是否同一為準，而基本事實
    是否同一，則應視訴之目的及侵害性行為之內容是否同一而
    定（最高法院87年度臺上字第2541號、臺灣高等法院臺中分
    院95年度上易字第1373號判決意旨參照）。經查，本件起訴
    之犯罪事實為被告基於幫助詐欺之不確定故意，將前開帳戶
    提供予詐欺集團詐騙被害人之行為，而公訴人補充論告被告
    幫助重利犯行，乃以被告交付前開帳戶予乙○○供其放款從
    事重利之行為為犯罪事實，二者間除被告交付帳戶之行為外
    ，發生經過、時間、地點及手法均迥異，尚難認具有社會基
    本事實之同一性，自難就此未經起訴之犯罪審判，檢察官所
    指尚有誤會，附此敘明。
據上論斷，應依刑事訴訟法第301條第1項，判決如主文。
中    華    民    國    98    年    4     月    28    日
                  刑事第五庭  審判長  法  官 周淡怡
                                      法  官 羅秀緞
                                      法  官 蔡家瑜
以上正本證明與原本無異。
如不服本判決應於收受判決後10日內向本院提出上訴書狀，並應
敘述具體理由；其未敘述上訴理由者，應於上訴期間屆滿後20日
內向本院補提理由書（均須按他造當事人之人數附繕本）「切勿
逕送上級法院」。
告訴人或被害人對於判決如有不服具備理由請求檢察官上訴者，
其上訴期間之計算係以檢察官收受判決正本之日期為準。
中    華    民    國    98    年    4     月    28    日
                                      書記官  陳秀鳳


司法院資訊處製作；財團法人民間司法改革基金會備份。
